臺灣臺中地方法院刑事判決　　　　　　　96年度易字第5284號
公　訴　人　臺灣臺中地方法院檢察署檢察官
被　　　告　甲○○
選任辯護人　陳育仁律師
　　　　　　陳鴻謀律師
被　　　告　丙○○
　　　　　　　　　　樓
上列被告等因恐嚇取財案件，經檢察官提起公訴（九十五年度偵
字第二六八六八號），於本院準備程序進行中，被告就被訴事實
均為有罪之陳述，經合議庭裁定改以簡式審判程序審理，判決如
下：
    主    文
甲○○共同意圖為自己不法之所有，以恐嚇使人將本人之物交付
，累犯，處有期徒刑壹年陸月，減為有期徒刑玖月。又共同意圖
為自己不法之所有，以詐術使人將本人之物交付，未遂，累犯，
處有期徒刑壹年陸月，減為有期徒刑玖月。應執行有期徒刑壹年
肆月。
丙○○共同意圖為自己不法之所有，以詐術使人將本人之物交付
，未遂，處有期徒刑壹年，減為有期徒刑陸月，如易科罰金，以
銀元佰元即新臺幣玖佰元折算壹日。
    犯罪事實
一、甲○○前因殺人未遂、妨害自由、毀損罪及違反槍砲彈藥刀
    械管制條例等案件，經法院分別判處有期徒刑五年二月、四
    月、三月及八月，應執行有期徒刑六年三月，於民國八十六
    年六月六日入監，八十八年八月十一日縮短刑期假釋出監，
    刑期至九十一年四月一日屆滿未經撤銷假釋而以已執行完畢
    論。甲○○、丙○○與綽號「阿寶」之不詳姓名成年男子（
    下稱「阿寶」）共組詐欺及恐嚇取財集團，為下列行為：
（一）甲○○與「阿寶」共同基於意圖為自己不法所有之犯意聯
      絡，先由「阿寶」負責尋找恐嚇取財之對象，而甲○○則
      負責提供恐嚇取財所用之帳戶及提領金錢之分工方式，先
      於九十四年九月九日十五時許，由「阿寶」先自稱係地下
      錢莊之成員，而撥打電話予乙○○，並於電話中詐稱：乙○○之子因積欠地下錢莊新臺幣（下同）三十萬元債務未
      還，現在其手裡等語，並進而恐嚇稱：若不依其指示匯款
      ，將砍斷乙○○之子的手腳、對其子不利等語，致使乙○○因而陷於錯誤且心生畏懼，即依「阿寶」之指示，於同
      日十六時十九分許，至花蓮縣吉安鄉吉安郵局，以匯款之
      方式，將三十萬元匯至「阿寶」所指定之林秋端（另由檢
      察官偵辦中）所申設之臺南安順郵局帳號0000000
      0000000號帳戶，該集團之成員並隨即將乙○○所
      匯入林秋端帳戶內之該三十萬元以語音轉帳之方式，轉至
      甲○○向郭俊麟（另由檢察官偵辦中）所購買來使用之郭
      俊麟所申設之臺南歸仁郵局帳號00000000000
      000號帳戶內。待「阿寶」確定前揭金錢已匯入後，即
      通知甲○○，由甲○○於同日十六時四十分許，至臺中市
      ○○路郵局，持郭俊麟前揭帳戶之存摺、印章，臨櫃填寫
      提款條提領二十七萬元，並接續於同日十六時四十九分許
      ，持郭俊麟前揭帳戶之提款卡，在臺中市○○○路二百五
      十號之麥當勞速食店內之自動櫃員機，提領三萬元而恐嚇
      取財得逞，甲○○並分得一成金額。（下稱犯罪事實一）
      。
（二）甲○○因擔任車手，為求減低遭查獲之風險，另於九十四
      年十一月某日找來知情亦與之有前揭犯意聯絡之丙○○共
      同擔任車手之領款工作，並由甲○○先向知情而無犯意聯
      絡之游文科（業經臺灣板橋地方法院於九十六年五月三十
      一日，以九十六年度簡字第六六八號簡易判決判處有期徒
      刑六月確定）借用金融帳戶，游文科即於九十四年年底某
      日夜間，在其位於臺北縣泰山鄉○○路○段一百二十一號
      三樓之住處附近，將其向無犯意聯絡之張永華（業經臺灣
      板橋地方法院以九十五年度簡字第二五七三號刑事判決，
      判處有期徒刑三月確定）所借之中華郵政股份有限公司板
      橋後埔郵局帳號為00000000000000號存款
      帳戶之存摺、印章、提款卡及密碼（下稱張永華之郵局帳
      戶），再轉借予甲○○，供甲○○、丙○○與「阿寶」等
      人所組成之集團為詐欺犯行使用。嗣甲○○、丙○○及「
      阿寶」取得該帳戶資料後，乃另行基於意圖為自己不法所
      有之詐欺取財犯意聯絡，由「阿寶」於九十五年一月十二
      日上午九時許，撥打電話予周芳雄，詐稱其兒子為人作保
      欠債遭毆打等語，並提供上揭張永華之郵局帳戶資料，要
      求周芳雄匯款至該帳戶，致使周芳雄不疑有他而陷於錯誤
      ，而於同日上午十一時三十七分許，至臺灣銀行將三十萬
      元匯入張永華之前揭郵局帳戶內，「阿寶」隨即通知甲○○、丙○○持張永華之前揭存摺、印章、提款卡，至臺中
      市嶺東郵局，由甲○○、丙○○分持提款卡、存摺、印章
      ，而以操作自動櫃員機、臨櫃提款之方式提領，但因周芳
      雄與其兒子聯絡已發覺受騙而報警處理，經警通報將該帳
      戶列為警示帳戶，故無法提領而未得逞（下稱犯罪事實二
      ）。甲○○即請游文科轉請張永華本人親自臨櫃提領，嗣
      張永華於九十五年二月六日下午五時許，至上開板橋後埔
      郵局辦理帳戶存摺補發時，為該郵局行員郭連福發覺而報
      警查獲張永華，始知上情。
二、案經臺中市警察局第六分局報告臺灣臺中地方法院檢察署檢
    察官偵查起訴。
    理    由
壹、程序方面：
一、按除被告所犯為死刑、無期徒刑、最輕本刑為三年以上有期
    徒刑之罪或高等法院管轄第一審案件者外，於法院行準備程
    序進行中，被告先就被訴事實為有罪之陳述時，審判長得告
    知被告簡式審判程序之旨，並聽取當事人、代理人、辯護人
    及輔佐人之意見後，裁定進行簡式審判程序；且受命法官行
    準備程序，與法院或審判長有同一之權限；又簡式審判程序
    之證據調查，不受刑事訴訟法第一百五十九條第一項、第一
    百六十一條之二、第一百六十一條之三、第一百六十三條之
    一及第一百六十四條至第一百七十條規定之限制，刑事訴訟
    法第二百七十三條之一第一項、第二百七十九條第二項前段
    、第二百七十三條之二分別定有明文。
二、查本件被告甲○○、丙○○（下稱被告二人）所犯為死刑、
    無期徒刑、最輕本刑為三年以上有期徒刑以外之罪，且非高
    等法院管轄第一審之案件，經本院合議庭裁定由受命法官行
    準備程序時，被告就被訴事實為有罪之陳述後，復經本院合
    議庭裁定由受命法官獨任行簡式審判程序，是其證據之調查
    ，自不受刑事訴訟法第一百五十九條第一項、第一百六十一
    條之二、第一百六十一條之三、第一百六十三條之一及第一
    百六十四條至第一百七十條規定之限制，合先敘明。
貳、實體方面：：
一、被告甲○○、丙○○對於前揭事實均自白不諱，核與證人即
    共犯游文科、證人即被害人周芳雄、證人陳永華、證人即被
    害人乙○○分別於警詢、偵查中證述綦詳，足認被告二人之
    自白確與事實相符，並有證人乙○○提出之報案三聯單影本
    一紙、證人乙○○匯款之郵政國內匯款單影本一紙、證人林
    秋端帳戶之立帳申請書影本一份、往來明細影本一份、證人
    郭俊麟帳戶之開戶資料影本一份、往來明細影本一份、被告
    甲○○於自動櫃員機前提款之監視器翻拍照片五紙、被告甲○○持郭俊麟存摺、印章臨櫃提款之提款單影本二紙、採集
    該二紙提款單上指紋送鑑之而比對出係被告甲○○指紋之內
    政部警政署刑事警察局鑑驗書影本二份、被告甲○○及游文
    科通訊監察譯文各一份、臺灣臺中地方法院檢察署通訊監察
    書影本一份、被告甲○○所使用之行動電話基地臺通聯一份
    、臺灣板橋地方法院檢察署九十六年度偵緝字第一五三號聲
    請簡易判決處刑書一份、臺灣板橋地方法院九十六年度簡字
    第六六八號刑事簡易判決書一份等可資佐證。準此，被告二
    人前揭犯行應可認定。
二、新舊法比較之說明：
（一）刑法第二條第一項規定：
      查被告二人行為後，刑法第二條第一項業於九十四年二月
      二日修正公布，並自九十五年七月一日起施行。修正後刑
      法第二條第一項規定，已將新舊法律適用之「從新從輕」
      原則，改採「從舊從輕」原則，而此規定僅係規範行為後
      法律變更所生新舊法律比較適用之準據法，並非實體刑罰
      法律，自不生行為後法律變更之比較適用之問題，應逕行
      適用新法第二條第一項之規定，為「從舊從輕」之比較。
（二）刑法第三百三十九條第一項、第三百四十六條第一項法定
      刑為罰金部分：
  １、被告二人行為後，刑法第三十三條第五款業於九十四年二
      月二日修正公布，並自九十五年七月一日起施行；修正後
      刑法第三十三條第五款規定「罰金：新臺幣一千元以上，
      以百元計算之。」，與修正前刑法第三十三條第五款規定
      「罰金：一元以上。」不同。比較新舊法結果，以舊法較
      有利於行為人，故依刑法第二條第一項前段規定，本案關
      於刑法第三百三十九條第一項、第三百四十六條第一項之
      法定刑罰金部分，自應適用行為時之法律即修正前刑法第
      三十三條第五款規定決定其罰金部分之法定刑。
  ２、法定刑為罰金之提高標準之新舊法適用：按現行刑法第二
      條第一項明文規定：「行為後法律有變更者，適用行為時
      之法律。但行為後之法律有利於行為人者，適用最有利於
      行為人之法律。」惟此「法律變更」與法律修正之概念有
      別；所謂法律變更應係指因法律修正而「刑罰」有實質之
      更異而言（如修正後新舊法法定本刑輕重變更），始有依
      上開規定為準據法而比較適用新法或舊法之問題。如新舊
      法處罰之輕重仍然相同，並無有利或不利之情形，即無適
      用上開規定為比較之餘地，自應依一般法律適用之原則，
      適用現行、有效之裁判時法論處…況依刑法施行法第一條
      之一之立法說明，謂該條文第二項係「考量新修正之刑法
      施行後，不再適用『現行法規所定貨幣單位折算新臺幣條
      例』，為使罰金數額趨於一致，避免衍生新舊法比較適用
      問題，以緩和實務適用法律之衝擊之前提下，規定第二項
      如上」等詞，顯見刑法施行法第一條之一第二項增訂後，
      自無再就「現行法規所定貨幣單位折算新臺幣條例」、「
      罰金罰鍰提高標準條例」比較新舊法適用之問題，最高法
      院九十六年度臺上字第四一八五號判決意旨參照。故本件
      被告二人所涉犯之刑法第三百三十九條第一項、第三百四
      十六條第一項等規定，揆諸上揭判決意旨，關於罰金刑提
      高標準部分，自應逕行適用刑法施行法第一條之一第一項
      、第二項前段。
（三）按刑法第二條第一項之規定，係規範行為後「法律變更」
      所生新舊法比較適用之準據法，故被告行為後刑法條文之
      修正，對於被告並無有利或不利之情形者（例如新舊法處
      罰輕重相同，犯罪構成要件亦無寬嚴之別等），即無適用
      修正後刑法第二條第一項之規定比較新舊法適用之問題。
      被告二人行為後，刑法於九十四年二月二日修正公布，於
      九十五年七月一日施行，刑法第二十八條關於共同正犯之
      規定，修正前係規定：「二人以上共同實施犯罪之行為者
      ，皆為正犯。」修正後則規定：「二人以上共同實行犯罪
      之行為者，皆為正犯。」修正理由係在排除「預備共同正
      犯」及「陰謀共同正犯」之適用，修正刑法第二十八條雖
      將舊法之「實施」修正為「實行」，其中「實施」一語，
      涵蓋陰謀、預備、著手及實行之概念在內，其範圍較廣；
      而「實行」則著重於直接從事構成犯罪事實之行為，其範
      圍較狹；二者之意義及範圍固有不同，但對於被告二人之
      犯行，既屬實行犯罪行為之正犯，刑法第二十八條之修正
      內容，對於被告二人並無「有利或不利」之影響。依上說
      明，應無適用修正後刑法第二條第一項之規定比較新舊法
      適用之問題（參見最高法院九十五年度臺上字第五五八九
      號判決意旨）。是本件關於被告二人，就犯罪事實二成立
      共犯部分，毋庸依刑法第二條第一項規定為新舊法之比較
      ，而應依一般法律適用原則，適用裁判時刑法第二十八條
      規定，論以共犯（最高法院九十五年十一月七日第二十一
      次刑事庭會議決議意旨參照）。
（三）刑法第四十七條規定：查被告甲○○行為後，刑法第四十
      七條固於九十四年二月二日修正公布，並自九十五年七月
      一日起施行，但被告甲○○本次犯罪（犯罪事實一、二）
      均係故意犯罪，不論依修正前之刑法第四十七條，或修正
      後之刑法第四十七條第一項規定，均構成累犯，無所謂「
      有利或不利」之情形，即無適用修正後刑法第二條第一項
      之規定比較新舊法適用之問題，應依裁判時法即修正後刑
      法第四十七條第一項規定，論以累犯，並依法加重其刑。
（四）又修正前刑法第五十一條規定：「數罪併罰，分別宣告其
      罪之刑，依左列各款定其應執行者：」其中第五款規定：
      「宣告多數有期徒刑者，於各刑中之最長期以上，各刑合
      併之刑期以下，定其刑期。但不得逾二十年。」修正後刑
      法第五十一條第五款規定：「宣告多數有期徒刑者，於各
      刑中之最長期以上，各刑合併之刑期以下，定其刑期。但
      不得逾三十年。」比較結果，修正後刑法並非較有利於行
      為人，依刑法第二條第一項前段之規定，仍應依修正前刑
      法，定其應執行之刑。
（五）刑法第四十一條第一項規定：查被告丙○○行為後，刑法
      第四十一條第一項前段業於九十四年二月二日修正公布，
      並於九十五年七月一日施行。修正前刑法第四十一條第一
      項前段規定：「犯最重本刑為五年以下有期徒刑以下之刑
      之罪，而受六個月以下有期徒刑或拘役之宣告，因身體、
      教育、職業、家庭之關係或其他正當事由，執行顯有困難
      者，得以一元以上三元以下（按指銀元）折算一日，易科
      罰金。」，又被告丙○○行為時之易科罰金折算標準，修
      正前罰金罰鍰提高標準條例第二條前段（現已刪除）規定
      ，就其原定數額提高為一百倍折算一日，則本件被告丙○○行為時之易科罰金折算標準，應以銀元三百元折算一日
      ，經折算為新臺幣後，應以新臺幣九百元折算為一日。惟
      修正後之刑法第四十一條第一項前段則規定：「犯最重本
      刑為五年以下有期徒刑以下之刑之罪，而受六個月以下有
      期徒刑或拘役之宣告者，得以新臺幣一千元、二千元或三
      千元折算一日，易科罰金。」比較修正前後之易科罰金折
      算標準，以九十五年七月一日修正公布施行前之規定，較
      有利於行為人，則應依刑法第二條第一項前段，適用修正
      前刑法第四十一條第一項前段及罰金罰鍰提高標準條例第
      二條規定，定其折算標準。
三、按以恐嚇使人將物交付，有時固亦含有詐欺性質，但與詐欺
    之區別，則在有無施用威嚇，使人心生畏懼之情形為斷；又
    按恐嚇罪質，非不含詐欺性，其與詐欺之區別，係在行為人
    對於被害人所用之手段，僅使其陷於錯誤，為詐欺，使發生
    畏懼心者，為恐嚇；再按刑法第三百四十六條第一項之恐嚇
    取財罪，與同法第三百三十九條第一項之詐欺取財罪，二者
    之區別，在於前者係施用使人心生畏怖之恐嚇手段，致被害
    人心生畏懼，明知不應交付財物而交付，後者則係施用詐術
    手段，使人陷於錯誤，誤信為應交付財物而交付，惟上開之
    恐嚇手段，常以虛假之事實為內容，故有時亦不免含有詐欺
    之性質，倘含有詐欺性之恐嚇取財行為，足使人心生畏懼時
    ，自應僅論以高度之恐嚇取財罪，殊無再適用詐欺取財罪之
    餘地，有最高法院二十八年上字第一二三八號、三十年上字
    第六六八號判例及八十四年度臺上字第一九九三號判決意旨
    可資參照，核被告甲○○所為，就犯罪事實一部分，係犯刑
    法第三百四十六條第一項之恐嚇取財罪；就犯罪事實二部分
    ，則係犯刑法第三百三十九條第三項、第一項之詐欺取財未
    遂罪。被告丙○○所為，則係犯刑法第三百三十九條第三項
    、第一項之詐欺取財未遂罪。被告甲○○及「阿寶」就犯罪
    事實一部分，及被告甲○○、丙○○與「阿寶」就犯罪事實
    二部分，均有犯意聯絡及行為分擔，均為共同正犯。另被告
    甲○○所犯上開恐嚇取財罪及詐欺取財罪二罪間，犯意各別
    ，行為不同，應分論併罰，公訴人雖認係連續犯，然查觀之
    本件犯罪事實一、二之犯行，就犯罪事實一部分，「阿寶」
    係具體告知「若不依指示匯款，將砍斷乙○○之子的手腳」
    等語，而相較於犯罪事實二僅告以「兒子為人作保欠債遭毆
    打」而未告知不匯款之具體惡害，故就犯罪事實二部分，應
    僅認為詐欺行為，而非恐嚇取財之行為，公訴人認連續犯，
    容有未洽，併此敘明。又被告甲○○前因殺人未遂、妨害自
    由、毀損罪及違反槍砲彈藥刀械管制條例等案件，經法院分
    別判處有期徒刑五年二月、四月、三月及八月，應執行有期
    徒刑六年三月，於八十六年六月六日入監，八十八年八月十
    一日縮短刑期假釋出監，刑期至九十一年四月一日屆滿未經
    撤銷假釋而以已執行完畢論，有臺灣臺中地方法院檢察署刑
    案資料查註紀錄表及臺灣高等法院被告全國前案紀錄表各乙
    紙在卷可參，其於徒刑執行完畢後五年以內故意再犯本件有
    期徒刑以上之罪，均為累犯，均應依刑法第四十七條第一項
    之規定加重其刑。犯罪事實二部分，被告甲○○、丙○○已
    著手詐欺取財行為之實施，惟未取得財物，其犯罪尚屬未遂
    ，爰依刑法第二十五條第二項減輕其刑，並就被告甲○○犯
    罪事實二累犯部分先加後減之。爰審酌被告甲○○素行不佳
    ，及其利用被害人擔心子女安危，而恐嚇及詐欺他人，其所
    為犯行，嚴重影響社會治安，及對被害人所生之損害，及被
    告甲○○於本案係處於主導之角色，量刑自應較被告丙○○
    為重；惟亦念及被告二人犯後均坦承犯行，犯後態度堪稱良
    好，及其等之犯罪之動機、目的、手段等一切情狀，分別量
    處如主文所示之刑。起訴書雖請求本院就被告甲○○部分，
    量處有期徒刑二年二月，被告丙○○部分，量處有期徒刑一
    年二月，惟本院審酌上情，認應量處如主文所示之刑為當，
    併此敘明。又被告二人之犯罪時間，均在九十六年四月二十
    四日以前，合於減刑條例，均應依中華民國九十六年罪犯減
    刑條例第二條第一項第三款，將其所宣告之有期徒刑減其二
    分之一，並依該條例第十條第一項規定，就被告甲○○部分
    定其應執行之刑，並就被告丙○○部分，依該條例第九條諭
    知易科罰金之折算標準。
據上論斷，應依刑事訴訟法第二百七十三條之一第一項、第二百
九十九條第一項前段，刑法第二條第一項、第二十八條、第三百
四十六條第一項、第三百三十九條第三項、第一項、第二十五條
第二項、第四十七條第一項、第四十一條第一項前段（修正前）
、第五十一條第五款（修正前），刑法施行法第一條之一第一項
、第二項前段，修正前罰金罰鍰提高標準條例第二條，現行法規
所定貨幣單位折算新臺幣條例第二條，中華民國九十六年罪犯減
刑條例第二條第一項第三款、第七條、第九條、第十條，判決如
主文。
本案經檢察官郭景東到庭執行職務。
中　　華　　民　　國　　96　　年　　12　　月　　24　　日
                  刑事第十一庭  法  官  林慶郎
上正本證明與原本無異。
如不服本判決，應於收受送達後十日內向本院提出上訴書狀（應
敘述具體理由並附繕本）。上訴書狀如未敘述理由，應於上訴期
間屆滿後二十日內補提理由書於本院。
                                書記官  巫偉凱
中　　華　　民　　國　　96　　年　　12　　月　　24　　日
附錄論罪科刑法條
中華民國刑法第339條
（普通詐欺罪）
意圖為自己或第三人不法之所有，以詐術使人將本人或第三人之
物交付者，處5年以下有期徒刑、拘役或科或併科1千元以下罰金
。
以前項方法得財產上不法之利益或使第三人得之者，亦同。
前二項之未遂犯罰之。
中華民國刑法第346條
（單純恐嚇罪）
意圖為自己或第三人不法之所有，以恐嚇使人將本人或第三人之
物交付者，處六月以上五年以下有期徒刑，得併科一千元以下罰
金。
以前項方法得財產上不法之利益，或使第三人得之者，亦同。
前二項之未遂犯罰之。
